【裁判字號】    97,上易,2486
【裁判日期】    971105
【裁判案由】    詐欺
【裁判全文】
臺灣高等法院刑事判決                97年度上易字第2486號
上  訴  人  臺灣臺北地方法院檢察署檢察官
被      告  乙○○
                      號
上列上訴人因詐欺案件，不服臺灣臺北地方法院97年度易字第17
03號，中華民國97年9月16日第一審判決（起訴案號：臺灣臺北
地方法院檢察署97年度偵字第3119號），提起上訴，本院判決如
下：
    主  文
原判決撤銷。
乙○○幫助犯詐欺取財罪，處有期徒刑伍月，如易科罰金，以新
臺幣壹仟元折算壹日。緩刑參年。
    事  實
一、乙○○雖預見任意提供自己在金融機構開設之帳戶（含存摺
    、晶片金融卡、密碼）供他人使用，該他人可能以該帳戶作
    為實施詐欺之犯罪工具，於不違背其本意之情形下，基於幫
    助詐欺取財之不確定故意，而於民國九十六年十一月十三日
    ，將其所開設在第一商業銀行延吉分銀行，帳號為0000
    0000000號帳戶之存摺、晶片金融卡，於不詳時間，
    在臺北市某地，交付予年籍不詳之成年人供該人使用。嗣收
    取該帳戶之人，果將帳戶提供予所屬詐騙集團使用，並推由
    所屬成員，共同意圖為自己不法之所有，於同年月二十日撥
    打傅鑫端之電話，佯稱係戶政事務所李姓職員，通知傅鑫端
    之身分證遭盜用開立銀行帳戶，恐涉洗錢罪嫌云云，再於翌
    日（二十一日）由同集團成員冒稱係臺灣臺北地方法院檢察
    署郭姓檢察官，要求傅鑫端匯款至其所指定帳戶，以配合偵
    辦洗錢案件云云，以此詐術使傅鑫端陷於錯誤，而依該詐騙
    集團成員之指示，於同日在臺灣郵政股份有限公司楊梅郵局
    ，以臨櫃匯款方式，匯款新臺幣（下同）五十八萬五千元至
    乙○○前述帳戶內，旋遭提領一空。嗣因傅鑫端發覺受騙而
    報警，始查獲上情。
二、案經臺北市政府警察局大安分局移送台灣台北地方法院檢察
    署檢察官偵查起訴。
    理  由
一、按被告以外之人於審判外之陳述，雖不符刑事訴訟法第一百
    五十九條之一至第一百五十九條之四之規定，然經當事人於
    審判程序同意作為證據，法院審酌該言詞陳述作成時之情況
    ，認為適當者，亦得為證據，刑事訴訟法第一百五十九條之
    五第一項定有明文；當事人、代理人或辯護人於法院調查證
    據時，知有刑事訴訟法第一百五十九條第一項不得為證據之
    情形，而未於言詞辯論終結前聲明異議者，視為有前項之同
    意，同法條第二項定有明文。經查，證人傅鑫端於警詢之供
    述，固為審判外之陳述而屬傳聞證據，惟上訴人即被告乙○
    ○對該審判外之供述，於本院準備及審理程序時並不爭執證
    據能力，且迄於言詞辯論終結前復未聲明異議，而本院審酌
    上揭證人陳述作成時之情況，並無違法取證及證明力明顯過
    低之瑕疵，依前揭規定自有證據能力。
二、訊據被告矢口否認有何幫助詐欺犯行，並辯稱：伊之銀行帳
    本、提款卡、印章交給證人袁曉婷保管，因當時伊開完帳戶
    趕著去上班，伊並未將帳戶交給他人做不法用途云云，然查
    ：
  (一)法院認定事實，並不悉以直接證據為必要，其就調查所得之
    各項證據，本於推理作用，予以綜合判斷，並非法所不許，
    合先敘明。
  (二)傅鑫端經某詐騙集團成員佯稱「係戶政事務所李姓職員，通
    知傅鑫端之身分證遭盜用開立銀行帳戶，恐涉洗錢罪嫌」云
    云，再於翌日（二十一日）由同集團成員冒稱係臺灣臺北地
    方法院檢察署郭姓檢察官，要求傅鑫端匯款至其所指定帳戶
    ，以配合偵辦洗錢案件等情，致傅鑫端其陷於錯誤，於上開
    時、地匯款五十八萬五千元至被告上開銀行帳號內，旋遭提
    領一空等情，業據證人傅鑫端於警詢時陳述明確（見偵卷第
    五、六頁），並有其匯款之郵政國內匯款申請書、被告上開
    銀行帳戶客戶交易清單一份等附卷可證（見偵卷第三三、五
    七頁）。是傅鑫端所指訴因遭詐騙，始將五十八萬五千元萬
    元匯入被告上開帳戶內之事實，堪可認定。
  (三)被告於九十六年十一月十三日申辦開立上開銀行帳戶，並於
    存入一千元後，隨即提領九百元使用等情，業據被告於警詢
    時陳述明確（見偵查卷第八、九頁），並有第一商業銀行延
    吉分銀行九十六年十二月二十四日一延吉字第七０號函文及
    所附之上開帳戶開戶申請資料及客戶歷史交易清單等在卷可
    查（見偵查卷第二九至三四頁）。另傅鑫端於九十六年十一
    月二十日即已接獲詐欺集團某成員之詐騙電話，並要求匯款
    至被告之上開銀行帳戶內，而傅鑫端即於同月二十一日匯款
    五十八萬五千元至被告上開銀行帳號內，隨即於同日及翌日
    遭詐欺集團成員或臨櫃或以提款卡提領一空等情，亦有前開
    客戶歷史交易清單在卷可憑（見偵查卷第三三頁）。足認被
    告於開立前述銀行帳戶後，確有將其上開存摺、提款卡、密
    碼等帳戶資料，交予某犯罪集團成員之事實，應可認定。
  (四)銀行等金融機構開設存款帳戶暨請領存摺及提款卡，係供個
    人從事社會經濟活動流通資金之用，具有專屬性。又一般民
    眾均得以存入最低開戶金額之方式、在多數不同之金融機構
    申辦多數之存款帳戶使用，並無任何特殊之限制，是依一般
    人之日常生活經驗，若不以自己名義申請帳戶，反向他人借
    用存款帳戶使用，衡情可知係欲利用他人帳戶以隱瞞身份而
    取得贓款，並逃避警方查緝；再者，利用他人帳戶從事詐欺
    犯行，早為傳播媒體廣為報導，被告為有社會經驗之成年人
    ，自可預見提供金融帳戶之存摺、提款卡等物供他人使用，
    可能幫助詐欺犯既遂詐欺犯行並逃避查緝，而被告於申辦上
    開銀行帳戶後，復交付予年籍不詳之人，被告對該人可能以
    其帳戶供詐欺犯罪使用，應有預見，而容任其發生，其有幫
    助詐欺不確定故意，至為灼然。
  (五)被告雖辯稱伊之銀行帳本、提款卡、印章交給袁曉婷保管，
    因當時伊開完帳戶趕著去上班，伊並未將帳戶交給他人做不
    法用途云云，證人袁曉婷於原審並附合其說。然查：
  (1)一般稍有社會歷練、經驗之人，均知金融卡應與其存摺、密
    碼分開保存，或將密碼牢記於心，而不任意在任何物體上標
    示或載明密碼，以免增加存摺存款遭人盜領之風險；尤以金
    融存款帳戶事關存戶個人財產權益，存款帳戶與金融卡結合
    ，更具專業性，若落入不明人士之手，極易被利用為取贓之
    犯罪工具；且近年來詐欺集團橫行，政府對詐欺集團慣用他
    人帳戶從事詐欺之宣傳不遺餘力，一般人均有妥為保管金融
    卡及其密碼、存摺，以防止他人不法使用之認識，而袁曉婷
    並非被告之親人，惟被告竟辯稱：伊將密碼、存摺連同提款
    卡一併告知及交付袁曉婷云云，此舉顯與一般常情有違。況
    被告於警詢時稱「我設定新密碼後，當場轉身告知袁曉婷」
    （見偵查卷第十頁），惟於檢察官偵查中又改稱：「我把密
    碼寫在紙上，交給袁曉婷」等語（見偵查卷第七三頁），前
    後所供不一，亦見被告所辯難以盡信。
  (2)袁曉婷在警詢時，係謂：伊將被告交其保管之存摺、印章及
    提款卡放在餐桌上遺失（見偵查卷第十七頁）；於原審則翻
    異稱：伊將上述存摺放在伊之房間，並將門關起來而遺失（
    見原審卷第十八頁）各等云，先後說詞不一，是否完全可信
    ，已非無疑，且袁曉婷於原審證稱伊將密碼寫在紙上（見原
    審卷第十七頁反面），亦與被告於檢察官偵查中所稱係被告
    本人將密碼寫在紙上，交給袁曉婷等語不符（見偵查卷第七
    三頁）；況袁曉婷亦涉嫌將存摺交付他人使用而涉犯幫助詐
    欺犯行，已經檢察官提起公訴，亦有臺灣臺北地方法院檢察
    署九十七年度偵字第三一八七號起訴書在卷可稽（見本院卷
    第二二至二四頁），袁曉婷所證顯係迴護之詞，自難採信。
  (3)被告雖辯稱伊申請前述帳戶擬供存學費之用云云，惟被告原
    有合作金庫商業銀行、台新國際商業銀行及臺灣郵政股份等
    三家行庫之存簿可供存提款使用，已據其於於警詢時述之甚
    詳（見偵查卷第九頁），竟又同時申請上開銀行帳戶及國泰
    世華銀行帳戶使用，其動機已有可疑，且其於本院質以：「
    你原本已經有帳戶了，為何還要聲請新的帳戶存學費？」時
    ，竟沈默不語（見本院卷第十九頁反面），益見其情虛。況
    被告與袁曉婷並未同居，其竟將上開存摺連同提款卡交付袁
    曉婷，且於交付後長達二個月時間均未聞問，此據袁曉婷證
    述無誤（見原審卷第十六頁反面、第十七頁），其所為已不
    合情理，再參以被告坦承開立帳戶後始終未曾存款等情（見
    偵查卷第十四頁），更徵被告所辯不可採信。
  (4)被告之上開第一銀行帳戶自傅鑫端於九十六年十一月二十一
    日匯款五十八萬五千元至上開銀行帳戶內，隨即於當（二十
    一）日及二十二日遭詐欺集團成員或臨櫃或以提款卡提領一
    空等情，已如前述，顯見上開帳戶為詐騙集團所能控制之帳
    戶，倘非被告交付上開帳戶資料及告知提款卡之密碼，詐欺
    集團成員何以能控制該帳戶並知道提款卡密碼之理？而被告
    於發卡當時既已重設密碼，理當慎重保密，卻言失竊，甫辦
    通儲，即遭利用，在在違反常情事理。所辯各節，殊難信實
    ，自無可採。
  (六)綜上所述，被告所辯，屬畏罪卸責之詞，不足採信。本件事
    證明確，被告犯行堪以認定，應依法論科。至證人甲○○所
    證「伊不記得被告是否有來辦理掛失，當天被告尚未辦任何
    業務，即被警察帶走」等語，尚難資為被告有利之證明。又
    本件既非認定被告親自臨櫃提款，被告聲請調查臨櫃提款之
    監視器，核無必要，均併予敘明。
三、原審未詳予論究，徒以證人袁曉婷不實之供述，即率為被告
    無罪之諭知，顯有未洽。檢察官以被告有交付存摺等物幫助
    詐欺取財，提起上訴，指摘原判決不當，為有理由，應由本
    院將原判決予以撤銷改判。
四、按刑法上之幫助犯，係對於犯罪與正犯有共同之認識，而以
    幫助之意思，對於正犯資以助力，而未參與實施犯罪之行為
    者而言。被告基於幫助之犯意，將其所有存摺等物交予他人
    詐欺取財，為幫助犯。核被告所為，係犯刑法第三十條第一
    項、第三百三十九條第一項之幫助詐欺取財罪。被告幫助他
    人犯罪，爰依刑法第三十條第二項之規定減輕其刑。爰審酌
    被告犯罪動機、生活狀況、犯罪所生危害及被告提供帳戶供
    他人詐財使用，使犯罪偵查困難，被害人追償無門，犯罪後
    猶飾詞否認犯行，毫無悔意等一切情狀，量處如主文第二項
    所示之刑，並諭知易科罰金之折算標準，以示警懲。此外被
    告目前係在學學生（見本院卷第十八頁反面），其未曾受有
    期徒刑以上刑之宣告，有本院前案紀錄表一件在卷可稽，經
    此教訓後，應知警惕，當無再犯之虞，本院因認對其所宣告
    之刑，以暫不執行為適當，爰併予宣告緩刑三年，以勵自新
    。
據上論斷，應依刑事訴訟法第三百六十九條第一項前段、第三百
六十四條、第二百九十九條第一項前段，刑法第三十條、第三百
三十九條第一項、第四十一條第一項前段、第七十四條第一項第
一款，判決如主文。
本案經檢察官吳國南到庭執行職務。
中    華    民    國    97    年    11    月    5     日
              刑事第十八庭  審判長法  官  吳鴻章
                                  法  官  周政達
                                  法  官  徐昌錦
以上正本證明與原本無異。
不得上訴。
                                  書記官  王韻雅
中    華    民    國    97    年    11    月    5     日
附錄：本案論罪科刑法條全文
中華民國刑法第339條第1項
（普通詐欺罪）
意圖為自己或第三人不法之所有，以詐術使人將本人或第三人之
物交付者，處5年以下有期徒刑、拘役或科或併科1千元以下罰金
。


司法院資訊處製作；財團法人民間司法改革基金會備份。
